【裁判字號】    88,交易,531
【裁判日期】    890107
【裁判案由】    過失致死
【裁判全文】
臺灣臺北地方法院刑事判決                        八十八年度交易字第五三一號
    公  訴  人  臺灣臺北地方法院檢察署檢察官
    被      告  甲○○○
右列被告因業務過失致死案件，經檢察官提起公訴（八十八年度偵字第二四六四二號
），本院判決如左：
    主      文
甲○○○從事業務之人，因業務上之過失致人於死，處有期徒刑拾月，緩刑參年。
    事      實
一、甲○○○平日以經營麵攤為業，其平日之工作範圍除以販賣麵食供人食用外，另
    為使其所經營之麵攤得以順利經營，關於該麵攤營業用所須材料，甲○○○自民
    國八十七年年底起，一星期約有一次由自己駕駛車號ＣＰ－五九一二號自用小客
    廂型車為材料之採買，故甲○○○駕駛上開車號汽車為其所經營之麵攤為材料之
    採買而在道路上行駛，乃甲○○○基於其經營麵攤之社會地位所繼續反覆執行，
    為完成其得以順利經營麵攤主要業務所附隨之輔助事務，為從事業務之人。甲○○○於八十八年十一月六日（檢察官於起訴書誤載為八十八年十一月十六日，應
    予更正）上午六時十分許，駕駛車號ＣＰ－五九一二號自用小客廂型車於採買完
    其所經營麵攤所需用材料完畢後沿台北市○○○路由西向東方向行駛，途經台北
    市中山區○○○路、遼寧街設有燈光管制號誌管制四方車輛、行人行進並設有行
    人穿越道之交岔路口，甲○○○本應注意汽車行駛時，駕駛人應隨時注意車前狀
    況，並採取必要之安全措施及汽車行近行人穿越道前，應減速慢行，遇有行人穿
    越時，無論有無交通警察指揮或號誌指示，均應讓行人先行通過，而依當時情形
    又非不能注意，竟疏未注意車前狀況及該路口位於南京東路東側之行人穿越道上
    適有由南往北方向違反號誌管制闖紅燈正在該行人穿越道上穿越行走通過南京東
    路之行人陳廖花，而使其所駕駛汽車左前方撞及陳廖花，陳廖花經送醫急救後延
    至同日下午二時三十五分許因顱內併胸腹腔內出血不治死亡。甲○○○於肇事後
    ，陳廖花乃先由在其前方已在綠燈狀態下通過該路口之其孫乙○○先將其送醫處
    理，而甲○○○雖未逃逸，惟經警到場處理後，甲○○○因心中惶恐，乃未向警
    承認肇事，嗣現場處理員警即台北市政府警察局交通警察大隊中山分隊警員丙○○前往陳廖花就醫之醫院探視陳廖花，經乙○○告知係一部車號ＣＰ－五九一二
    號自用小客廂型車肇事，經丙○○將該部汽車車號輸入電腦，趕往甲○○○住處
    ，並對該部汽車實施勘驗發現該部汽車之左前方方向燈殼上留有衣服之毛線團，
    經採樣扣案後，嗣因陳廖花死亡後其家屬將陳廖花生前所穿衣物送警處理，經丙○○比對其自甲○○○所駕駛汽車上所採樣之毛線團發現二者顏色及材質均相符
    ，而知甲○○○係肇事者，甲○○○見狀方承認其係肇事者，而知上情。
二、案經陳廖花之孫乙○○訴由台北市政府警察局中山分局移送台灣台北地方法院檢
    察署檢察官偵查起訴。
    理      由
一、訊據被告固不否認有於前揭時地駕車肇事撞及被害人陳廖花，而使被害人陳廖花
    死亡之事實，核與告訴人乙○○就此部分所指訴之節相符，並有記載本件事故發
    生之道路交通事故調查報告表一紙在卷可稽（相驗卷第十頁參照），另被告係為
    警發現自其所駕駛前揭車號汽車採樣扣案之毛線團與被害人陳廖花生前所穿衣物
    二者顏色及材質均相符之情況，而已確知其係本案肇事人之情況下，方承認肇事
    ，亦業經現場處理員警丙○○於本院八十九年一月三日審理時供述明確（當日審
    判筆錄參照），惟就本件事故之發生矢口否認有任何過失，辯稱：我並不是在斑
    馬線上撞到人，而且我也有注意車前狀況云云，惟查：
  （一）告訴人乙○○於本院八十九年一月三日審理時供稱：（有無目睹本件車禍，
        可否詳述？）我是被害人孫子，我與祖母要橫越南京東路，我是在綠燈之狀
        態下走斑馬線過馬路，我祖母走在我後面，待我走到對街時，我發現我祖母
        是在紅燈狀態下走在斑馬線上過南京東路為被告撞到（當日審判筆錄參照）
        ，是由告訴人乙○○上開供述以觀，其並未一味指訴被害人陳廖花就本件事
        故之發生並無過失，反而自承被害人陳廖花係闖紅燈通過馬路，而將其所目
        擊之本件車禍整箇經過向本院為陳述，易言之，告訴人乙○○於本件訴訟上
        之地位實與現場目擊證人無異，再參諸以乙○○與陳廖花本係要至肇事路口
        之東北角作生意（相驗卷第十二頁談話紀錄表參照），依前揭卷附之道路交
        通事故調查報告表所繪製之現場圖，如被害人陳廖花在本件事故路口要由南
        往北方向穿越南京東路到其欲作生意之地點，因南京東路設有公車專用道，
        故於道路中央設有分隔島，而分隔島又有一定之高度，行人如欲穿越南京東
        路只有在未設分隔島之劃設有行人穿越道之平面處穿越最方便，此對年齡已
        近八十六高齡之被害人陳廖花而言更為使然，是被告辯稱其並未在行人穿越
        道上撞及被害人陳廖花，實與卷存證據資料不符。
  （二）次查告訴人乙○○於警訊中供稱被害人陳廖花於生前患有老年癡呆症（相驗
        卷第十二頁談話紀錄表參照），而如前所述被害人陳廖花於案發之時已有近
        八十六高齡，則衡諸一般國民生活經驗法則，以一年近八十六高齡之患有老
        人癡呆症之老者於道路上行走，其行動一定係相當緩慢，絕對不可能過於快
        速，而被告竟未能發現其所駕駛汽車有被害人陳廖花在穿越道路，其何能侈
        言有注意車前狀況！
  （三）按汽車行駛時，駕駛人應隨時注意車前狀況，並採取必要之安全措施，再汽
        車行近行人穿越道前，應減速慢行，遇有行人穿越時，無論有無交通警察指
        揮或號誌指示，均應讓行人先行通過，道路交通安全規則第九十四條第三項
        及第一百零三條分別定有明文，被告駕車行經劃設有行人穿越道之肇事地點
        ，本即應隨時注意車前狀況，並採取必要之安全措施及禮讓行人優先在行人
        穿越道通行，而依當時情形又非不能注意，竟疏未注意車前狀況及該穿越道
        上適有被害人陳廖花通過，而使其所駕駛汽車撞及被害人陳廖花，其就本件
        事故之發生即難辭過失，雖被害人陳廖花闖紅燈穿越馬路（前述告訴人乙○○之供述參照），違反道路交通安全規則第一百三十四條第三款「行人穿越
        道路，應依左列規定：．．．三、行人穿越道有。」規定，而就本件事故之
        發生同有過失，然被告就本件事故之發生已有如前所述之過失，要不得據此
        而得認被告無庸就其過失犯行負責。
  （四）被害人陳廖花確實因本件事故致顱內併胸腹腔內出血不治死亡，亦業經檢察
        官督同法醫師相驗屬實，製有勘驗筆錄、相驗屍體證明書、驗斷書在卷可稽
        （相驗卷卷第十六頁至第十七頁、第二四頁頁至第二七頁參照），被害人陳
        廖花之死亡與被告之過失行為間有相當因果關係。
    綜上所述，被告駕車於前揭時間經過肇事地點確有因前述過失而撞及被害人陳廖
    花致被害人陳廖花於死之犯行，其雖以前揭情詞置辯，惟其辯解如何不可信採，
    本院如前所述已詳為指駁，本件事證明確，被告之犯行堪以認定。
三、按「刑法上所謂業務，係指個人基於其社會地位繼續反覆所執行之事務，其主要
    部分之業務固不待論，即為完成主要業務所附隨之準備工作與輔助事務，亦應包
    括在內。」（最高法院七十一年臺上字第一五五０號判例參照），另「刑法第二
    百七十六條第二項所謂之業務，係指以反覆同種類之行為為目的之社會活動而言
    。故一人不以一種業務為限，如一人同時兼有二種或二種以上之業務，而在某一
    種業務上有不慎致人於死之行為，即應負其業務過失致人於死罪責。」（最高法
    院六十九年台上字第四０四七號判例參照）。再「汽車駕駛人之駕駛工作，乃隨
    時可致他人身體生命於危險之行為，並係具有將該行為繼續，反覆行使之地位之
    人。因此應有經常注意俾免他人於危險之特別注意義務。上訴人所駕駛之客貨兩
    用車，係以之為販賣錄音帶所用，其本人並以販賣錄音帶為業，故其駕駛該車本
    屬其社會活動之一，在社會上有其特殊之屬性 (地位)，其本於此項屬性 (地位)
    而駕車，自屬基於社會生活上之地位而反覆執行事務，因之，在此地位之駕車，
    不問其目的為何，均應認其係業務之範圍。上訴人徒以其時非用以運載錄音帶，
    即謂非業務行為，難認有理由。」（最高法院七十五年台上字第一六八五號判例
    參照）。本件被告甲○○○於本院八十九年一月三日審理時供稱其平日係以經營
    麵攤販賣麵食為業，關於該麵攤所需用之材料，約一星期一次由其自己駕駛上開
    車號汽車為之採買，期間已持續有一年左右（當日審判筆錄參照），是被告駕駛
    上開車號汽車為其所經營之麵攤為材料之採買而在道路上行駛，乃基於其經營麵
    攤之社會地位所繼續反覆執行，為完成其得以順利經營麵攤主要業務所附隨之輔
    助事務，核諸前揭最高法院判例意旨，被告自為從事駕駛業務之人，則核被告甲○○○所為，係犯刑法第二百七十六條第二項之業務過失致人於死罪，公訴人未
    及審酌被告係從事上開業務之人，而認被告係犯刑法第二百七十六條第一項之過
    失致人於死罪，容有未洽，惟公訴人於其起訴書犯罪事實欄所記載被告駕車因前
    述過失致被害人陳廖花於死之犯罪事實，與本院所認定被告之犯罪事實並無二致
    ，亦即公訴人擇為訴訟客體請求本院確定被告所為具有侵害性之社會事實與本院
    所認定事實相同，由訴訟目的以觀，此二部分事實之侵害性行為內容均屬同一，
    且本院所認定事實又未較公訴人認定之事實有擴張或減縮，復於審判期日對被告
    告知以刑法第二百七十六條第二項業務過失致人於死罪之罪名，使其有答辯之機
    會而得行使其防禦權，則依卷附最高法院八十三年度台上字第四六二八號判決「
    刑事訴訟法第三百條所謂變更起訴法條，係指在不擴張及減縮原訴範圍之原則下
    ，法院得就有罪判決，於不妨害公訴之基本社會事實同一（即公訴事實之同一性
    ）之範圍內，得自由認定事實，變更檢察官所引應適用之法條而言。」所認，本
    件起訴法條自應變更，應予說明。而如前所述，被告駕駛汽車行經行人穿越道不
    依規定讓行人即被害人陳廖花優先通行，因而致被害人陳廖花死亡，而被告又應
    負刑法第二百七十六條第二項業務過失致人於死罪之罪責，應依道路交通管理處
    罰條例第八十六條第一項「汽車駕駛人，無駕駛執照駕車、酒醉駕車、吸食毒品
    或迷幻藥駕車、行駛人行道或行經行人穿越道不依規定讓行人優先通行，因而致
    人受傷或死亡，依法應負刑事責任者，加重其刑至二分之一。」規定，加重其刑
    。爰審酌被告其智識程度、品行、過失程度、犯後已與被害人家屬成立和解（本
    院卷內之和解書參照）、被害人家屬乙○○表示希本院給予被告一自新之機會（
    本院八十九年一月三日審判比錄參照）等一切情狀，量處如主文所示之刑。末查
    被告前未曾受有期徒刑以上刑之宣告，此有台灣高等法院檢察署刑案記錄簡覆表
    一紙附卷可憑，其經此偵查審判經過，自當知所警惕而無虞再犯，且其現尚有罹
    患攝護腺癌併骨頭移轉之配偶王火需其照料（本院卷內之診斷證明書參照），本
    院綜核各情認上開刑之宣告，已足策其自新，因認所宣告之刑，以暫不執行為適
    當，併諭知緩刑三年，以啟自新。
據上論斷，應依刑事訴訟法第二百九十九條第一項前段、第三百條，刑法第二百七十
六條第二項、第七十四條第一款，道路交通管理處罰條例第八十六條第一項，罰金罰
鍰提高標準條例第一條前段，判決如主文。
中      華      民      國    八十九    年      一      月      七      日
                                      臺灣臺北地方法院交通法庭
                                          法  官  葉  建  廷
右正本證明與原本無異
如不服本判決應於送達後十日內向本院提出上訴狀
                                          書記官  張  三  娘
中      華      民      國    八十九    年      一      月      十      日
附錄本案論罪科刑法條全文：
刑法第二百七十六條第二項：
二從事業務之人，因業務上之過失致人於死者，處五年以下有期徒刑或拘役，得併科
  三千元以下罰金。


司法院資訊處製作；財團法人民間司法改革基金會備份。
